【裁判字號】    97,勞訴,41
【裁判日期】    970717
【裁判案由】    給付退休金
【裁判全文】
臺灣高雄地方法院民事判決              97年度勞訴字第41號
原      告  辰○○
            甲○○
            丑○○
            戊○○
            己○○
            辛○○
            丁○○
            乙○○
            壬○○
            癸○○
            丙○○
上11人共同
訴訟代理人  劉思龍律師
複  代理人  林維毅律師
被      告  台灣中油股份有限公司
法定代理人  子○○
訴訟代理人  潘正芬律師
複  代理人  卯○○
            庚○○
            寅○○
上當事人間請求給付退休金事件，經本院於民國97年7 月3 日言
詞辯論終結，判決如下：
    主      文
被告應給付原告如附表一所示之金額與利息。
訴訟費用由被告負擔。
    事實及理由
一、原告起訴主張：原告均為被告之退休員工，被告於計算原告
    所得領取之退休金數額時，未將經常性給與，且屬勞務對價
    之夜點費列入平均工資計算，致原告所領取之退休金分別短
    少如附表二「退休金差額」欄所示，由於夜間工作，因視線
    不良，較日間工作易生意外事件，且違反人類生理時鐘，夜
    點費乃因此種特殊工作條件而對勞工所增加之給付，自為勞
    務給付之對價，且因被告之工廠作業，採24小時三班輪流作
    業，原告每月均會固定輪值夜班，夜點費因而屬固定常態工
    作可取得之給與，被告抗辯夜點費並非工資，自非可採，爰
    依勞動契約之法律關係，請求被告給付如附表一所示之退休
    金差額及法定遲延利息等語。並求為判決：如主文第1 項所
    示。
二、被告則以：夜點費之發放對象，僅限於實際輪值夜班之人員
    ，不符於一般情況下，均可得到之給與，而與經常性給與之
    要件不符。又夜點費之金額，不論員工本薪高低，可領取之
    金額均相同，並不因員工工作種類、複雜性、經驗、學歷、
    技能、年資、勞心勞力程度等之不同，而有差異，與加班費
    之計算方式不同，自非勞務之對價。又依勞動基準法第39條
    規定，員工於例假、休假日工作者，工資應加倍發給，惟被
    告之員工於例假、休假日工作，夜點費並不加倍發給，益見
    該項給付並非工作所得之報酬。再被告與台灣石油工會歷次
    簽訂之團體協約，均約定被告按政府規定之標準，按月給付
    工作報酬，而經濟部從以往至今，均認定夜點費為雇主之恩
    給，並非勞務之對價。另被告為國營企業，屬於勞動報酬之
    工資，受立法院及主管機關之嚴格控管，被告為照顧員工生
    活，仍在法令授權範圍內提供夜點費，惟行政院已多次表明
    夜點費不屬工資，足認夜點費係屬員工之福利措施。此外，
    被告自日據時代起以實物作為夜班點心，迄至於37年政府遷
    臺，鑑於夜間點心不易合乎各地員工口味，始改以發放膳食
    代金替代，並於40年間起，始採用「夜點費」一詞，並加以
    制度化，是由夜點費之起源與沿革，足認夜點費與工作無關
    ，而係雇主之恩惠性給予。況且，夜點費之發放金額，係隨
    物價指數而調整，與薪資調整無關，且原告受僱之初，即已
    知悉必須於夜間工作，被告亦給予相當之薪資作為勞務之對
    價，則原告之工作與辛勞均已評價於薪資中，不得再以夜間
    工作辛勞要求另以夜點費作為應給付之工資等語置辯。並求
    為判決：(一)原告之訴駁回。(二)願供擔保請准宣告免予假執行
    。
三、兩造不爭執事項（見本院卷第114 頁反面、第133 頁反面至
    第134頁反面）：
  (一)原告之前均為受僱於被告加油站之員工，受僱起迄時間、退
    休日期、退休金金基數、退休前3 個月及6 個月之夜點費金
    額，均如附表二所示。
  (二)被告於原告退休時所給付之退休金，未將原告每月領取之夜
    點費列入平均工資計算。若將夜點費列入平均工資計算，則
    原告所得請求之退休金差額各如附表二「退休金差額」欄所
    示。
  (三)被告員工之作業方式採24小時早、中、晚三班輪流制，早班
    之工作時間自上午8 時起下午4 時止，中班即小夜班之工作
    時間自下午4 時起至夜間12時止，晚班即大夜班自夜間12時
    起至翌日凌晨8 時止，各班工作性質皆相同，僅服勤時間不
    同，並於固定期間內更換輪班表，每人每月均需輪值早、中
    、晚班；夜點費係針對實際輪值中、晚班之員工支給。
四、本件爭點在於：被告給付原告之夜點費，是否為工資而應納
    入平均工資計算退休金？茲述本院得心證之理由如下：
  (一)按「勞動基準法施行細則第10條雖規定：本法第2 條第3 款
    所稱之其他任何名義之經常性給與，係指左列各款以外之給
    與：『‧‧‧九差旅費、差旅津貼、交際費、夜點費及誤餐
    費。』惟其給付究屬工資抑係該條所定之給與，仍應具體認
    定，不因形式上所用名稱為何而受影響‧‧‧士林紙業公司
    之工廠為24小時運作，採3 班制，3 班制之員工均須輪值中
    、夜班等情，為兩造所不爭，則勞工於夜間工作，非偶而為
    之，參以該公司因中、夜班工作者之工作時間與日班工作者
    不同，對於三班制勞工均另給與是項報酬，該項給付係勞工
    於中、夜間工作之對價，且為經常性之給與，自應列為平均
    工資」、「勞動基準法第2 條第3 款所稱工資之定義，係以
    『勞務之對價性』作為工資認定之主要標準，並以『經常性
    之給與』為輔助認定標準，故判斷雇主某項給付是否為工資
    ，應以上開立法定義所提出之判斷標準檢視之，而不得以給
    付名稱決定。本件被上訴人工作型態係採24小時常態輪班制
    工作，而每月除領取薪資外，復按月依上班日數額外領取夜
    點費，而被上訴人係24小時全天候、連續性現場作業，系爭
    夜點費係上訴人在工資外，針對輪值小夜班、大夜班之工作
    人員所發給，其金額固定，不因員工之工作內容、年資、級
    職不同而有差別，且被上訴人於夜間工作乃上訴人員工一貫
    性、常態性之工作型態，而固定值大夜班又為被上訴人固定
    之工作，與一般公司行號為應付臨時性之業務需求偶而為之
    者有間；故系爭夜點費及值夜費之給與，已成為被上訴人因
    特定工作條件所形成固定常態工作中可取得之給與，為被上
    訴人因經常性提供勞務所得之報酬，自係勞工提供勞務之對
    價且為經常性給與而為上開條款所稱之工資，依法應計入平
    均工資以計算被上訴人所得請領之退休金」、「上訴人員之
    作業方式，係採24小時3 班制輪值，上午8 時至下午4 時為
    早班、下午4 時至深夜12時為中班、深夜12時至翌日上午8
    時為夜班，各班工作性質、地點、環境皆屬相同，僅服勤時
    間不同，輪流於夜間工作乃三班制員工一貫性、常態性之工
    作型態，與一般公司行號為應付臨時性之業務需求偶而為之
    者有間，上訴人發給之系爭夜點費，係針對有輪值中班、夜
    班之勞工所給與，其金額又係固定每小時新台幣（下同）45
    元，並不因勞工之工作內容，職階而有差別，惟如未實際值
    班，則不得領取夜點費，系爭夜點費之給與已成為兩造間因
    特定工作條件，所形成固定常態工作中可取得之給與，而為
    上訴人因經常性提供勞務所得之報酬，具有勞務對價性及經
    常性給與之性質，上訴人未將系爭夜點費計入平均工資內計
    算被上訴人之退休金或資遣費，被上訴人本於退休金及資遣
    費請求權之法律關係，請求上訴人給付其退休金或資遣費差
    額，即無不合」（最高法院89年度臺上字第1590號判決、96
    年度臺上字第2856號裁定、97年度臺上字第258 號裁定可資
    參照）。是工資依勞動基準法第2 條第3 款之規定，乃指勞
    工因工作而獲得之報酬，則雇主給付予勞工之各項費用，是
    否係屬工資，自應以雇主給付之費用，與勞工所提供之勞務
    間，是否具有對價關係，以資判斷，尚不因雇主形式上所用
    名稱為何而受影響。故雇主所為之給付，乃針對特定之工作
    條件，而於正常之薪資數額外，所增加之給付，因該增加之
    給付乃勞工在較不佳工作條件下所提供勞務之對價，自屬工
    資無訛。
  (二)經查：被告員工之作業方式採24小時早、中、晚三班輪流制
    ，早班之工作時間自上午8 時起下午4 時止，中班即小夜班
    之工作時間自下午4 時起至夜間12時止，晚班即大夜班自夜
    間12時起至翌日凌晨8 時止，各班工作性質皆相同，僅服勤
    時間不同，並於固定期間內更換輪班表，每人每月均需輪值
    早、中、晚班；夜點費係針對實際輪值中、晚班之員工支給
    ，為兩造所不爭執，已如前述，則原告均於固定輪值夜班，
    而領取夜點費，而非臨時性之業務需求所致，則被告因原告
    輪值夜班而領取之夜點費，自具有經常性。且夜點費乃被告
    針對實際輪值中班與晚班人員所增加之定額給付，不因勞工
    之工作內容，職階而有差別，由於夜間值勤，相較於白日，
    發生意外之潛在危險較高，且對人體之身體與精神，均有較
    不良之影響，夜間值勤之工作條件因而較白日為差，則被告
    對於夜間值勤之勞工，於給付一般薪資外，增加提供夜點費
    之金錢給付，該部分之給付，顯係針對此一夜間工作條件而
    增加之給付，由此足認，夜點費與夜間值勤間，具有對價關
    係，而成為原告因特定工作條件所形成固定常態工作中可取
    得之給與，則參照前揭說明，被告所給付之夜點費，自屬原
    告因工作而獲得之報酬，而屬工資之一部分，依法自應計入
    平均工資以計算原告所得請領之退休金。因將夜點費納入計
    算原告得請領之退休金，則被告所給付之退休金尚短少如附
    表二「退休金差額」欄所示之金額，及附表一所示之利息，
    此亦為被告所不爭執（見本院卷第133 頁反面），則原告依
    勞動契約之法律關係，請求被告給付如附表一所示之金額與
    利息，自屬有據。
  (三)被告雖以前詞置辯。然夜點費之發放對象，僅限於實際輪值
    夜班之人員，僅足以證明夜點費之發放，與夜間工作之此一
    工作條件有關，尚與是否屬經常性給付之判斷無關，被告以
    此為由，抗辯夜點費不具經常性，實無可採。又夜點費不論
    員工本薪高低，可領取之金額均相同，而與加班費之計算方
    式不同，且被告之員工於例假、休假日工作，夜點費並不加
    倍發給，此乃因夜點費之給付，係針對勞工在較白天為差之
    工作條件下所提供勞務之對待給付，與加班費係因超時工作
    而獲得超時工作之對價，以及加倍薪資係因假日工作而獲得
    之對價，原因並非相同，則勞工在夜間工作以獲得夜點費之
    對價，與加班、假日工作而獲得之對價，計算方式不同，要
    屬當然，被告以夜點費之數額，其計算方式與加班及假日工
    作不同，逕認夜點費並非工資，亦無可採。且被告給付之夜
    點費，是否係屬工資，應以被告所為之給付，與原告提供之
    勞務間，是否具有對價性，以資判斷，行政院或經濟部尚無
    從代被告決定其所為之給付，是否係屬工資，從而，被告以
    行政院與經濟部均認為夜點費非屬工資，據以主張係屬恩惠
    性給予，容有誤會。另夜點費係經由點心實物，再改以膳食
    代金、後來始採用「夜點費」此一沿革，僅屬原告針對夜間
    值勤之勞工，於一般薪資外所增加之給付之方式，隨時間之
    經過而有變更，尚與其所為之給付性質無涉，不足作為被告
    有利認定之依據。至於原告於受僱之初，是否已知悉必須於
    夜間工作，以及夜點費是否係隨物價指數調整，均與夜點費
    是否係屬工資之判斷，毫無關係，是被告以原告事先知悉其
    工作型態，以及夜點費之調整係按物價指數調整為由，抗辯
    不應將夜點費納入計算平均工資，自無可採。
五、綜上所述，原告主張被告給付之夜點費，係屬工資，應列入
    計算平均工資及退休金，被告因未將夜點費列入計算平均工
    資，致給付之退休金短少如附表二「退休金差額」欄所載等
    語，洵屬有據；被告抗辯其所給付之夜點費，並非工資，而
    屬恩惠性之給與，尚無可採。從而，原告依勞動契約之法律
    關係，請求被告給付如附表一所示之金額與利息，為有理由
    ，應予准許。
六、依民事訴訟法第389 條第1 項第5 款宣告假執行者，其金額
    或價額之計算，以各個判決所命給付之金額或價額為準，以
    一訴主張數項標的與共同訴訟，其合併判決者，自應合併計
    算其金額或價額，以定其得否依職權宣告假執行，故所命給
    付合併計算其價額已逾50萬元者，法院即不得依職權宣告假
    執行。蓋民事訴訟法第389 條第1 項第5 款之所以規定依職
    權宣告假執行，係以判決所命給付之金額未逾50萬元，與民
    事訴訟法第427 條第1 項所定應適用簡易程序訴訟標的金額
    或價額相當，其判決經上級法院廢棄改判，於當事人之利益
    亦無重大影響，故應許法院依職權宣告假執行以期便捷。若
    於多數原告依據民事訴訟法第53條第3 款規定對於單一被告
    提起共同訴訟，法院判命被告給付時，若被告應給付予多數
    原告之金額超過民事訴訟法第53條第3 款所定之標準，對於
    被告之利益即有重大影響，法院逕依職權宣告假執行，尚不
    符該款之立法本旨。從而，本判決第一項所命應給付各原告
    之金額雖均未逾50萬元，但合併計算結果達1,314,440 元，
    已逾50萬元，參照前揭說明，本院自不得依職權宣告假執行
    ，附此敘明。至於被告聲請預供擔保免為假執行，因原告並
    未聲請供擔保宣告假執行，則被告此部分之聲情，即無必要
    ，亦此敘明。
七、據上論結，本件原告之訴為有理由，依民事訴訟法第78條，
    判決如主文。
中    華    民    國    97    年    7     月    17    日
                  勞工法庭  法  官  高增泓
上為正本係照原本作成。
如不服本判決，應於送達後20日內，向本院提出上訴狀並表明上
訴理由，如於本判決宣示後送達前提起上訴者，應於判決送達後
10日內補提上訴理由書（須附繕本）。
中    華    民    國    97    年    7     月    17    日
                            書記官  王芷鈴
附表一：（單位：新臺幣）
┌──┬────┬─────┬────────────────────────┐
│編號│姓    名│金      額│        利                        息            │
├──┼────┼─────┼────────────────────────┤
│一  │辰○○  │ 60,383元 │自94年8 月1 日起至清償日止，按年息5%計算之利息。│
├──┼────┼─────┼────────────────────────┤
│二  │甲○○  │143,252元 │自94年3 月4 日起至清償日止，按年息5%計算之利息。│
├──┼────┼─────┼────────────────────────┤
│三  │丑○○  │134,638元 │自94年10月2 日起至清償日止，按年息5%計算之利息。│
├──┼────┼─────┼────────────────────────┤
│四  │戊○○  │123,884元 │自95年8 月1 日起至清償日止，按年息5%計算之利息。│
├──┼────┼─────┼────────────────────────┤
│五  │己○○  │155,263元 │自93年12月2 日起至清償日止，按年息5%計算之利息。│
├──┼────┼─────┼────────────────────────┤
│六  │辛○○  │122,975元 │自93年9 月1 日起至清償日止，按年息5%計算之利息。│
├──┼────┼─────┼────────────────────────┤
│七  │丁○○  │ 99,344元 │自92年2 月1 日起至清償日止，按年息5%計算之利息。│
├──┼────┼─────┼────────────────────────┤
│八  │乙○○  │113,513元 │自96年1 月1 日起至清償日止，按年息5%計算之利息。│
├──┼────┼─────┼────────────────────────┤
│九  │壬○○  │203,672元 │自94年12月2 日起至清償日止，按年息5%計算之利息。│
├──┼────┼─────┼────────────────────────┤
│一○│癸○○  │ 56,700元 │自93年5 月2 日起至清償日止，按年息5%計算之利息。│
├──┼────┼─────┼────────────────────────┤
│一一│丙○○  │100,816元 │自92年7 月2 日起至清償日止，按年息5%計算之利息。│
├──┴────┼─────┴────────────────────────┤
│  合    計    │1,314,440元                                                 │
└───────┴──────────────────────────────┘
附表二
┌──┬───┬──────┬──────┬───────────┬─────────┬───────┐
│編號│姓  名│到 職 日 期 │退 休 日 期 │      退休金基數      │ 夜點費（新臺幣） │  退休金差額  │
│    │      │            │            ├─────┬─────┼────┬────┤  （新臺幣）  │
│    │      │            │            │  勞基法  │  勞基法  │ 退休前 │ 退休前 │              │
│    │      │            │            │  施行前  │  施行後  │ 三個月 │ 六個月 │              │
├──┼───┼──────┼──────┼─────┼─────┼────┼────┼───────┤
│一  │辰○○│60年7 月12日│94年7 月1 日│26.16667  │18.83333  │1,300元 │1,400元 │合計：60,383  │
│    │      │            │            │          │          │        │        │      元      │
├──┼───┼──────┼──────┼─────┼─────┼────┼────┼───────┤
│二  │甲○○│58年7 月24日│94年2 月1 日│30.04167  │14.95833  │3,200元 │3,150元 │合計：143,252 │
│    │      │            │            │          │          │        │        │      元      │
├──┼───┼──────┼──────┼─────┼─────┼────┼────┼───────┤
│三  │丑○○│58年3 月25日│94年9 月1 日│31.20833  │13.79167  │2,900元 │3,200元 │合計：134,638 │
│    │      │            │            │          │          │        │        │      元      │
├──┼───┼──────┼──────┼─────┼─────┼────┼────┼───────┤
│四  │戊○○│58年11月5 日│95年7 月1 日│31.375    │13.625    │2,700元 │2,875元 │合計：123,884 │
│    │      │            │            │          │          │        │        │      元      │
├──┼───┼──────┼──────┼─────┼─────┼────┼────┼───────┤
│五  │己○○│60年7 月12日│93年11月1 日│30.04167  │14.95833  │3,550元 │3,250元 │合計：155,263 │
│    │      │            │            │          │          │        │        │      元      │
├──┼───┼──────┼──────┼─────┼─────┼────┼────┼───────┤
│六  │辛○○│58年11月4 日│93年8 月1 日│29.5      │15.5      │2,750元 │2,700元 │合計：122,975 │
│    │      │            │            │          │          │        │        │      元      │
├──┼───┼──────┼──────┼─────┼─────┼────┼────┼───────┤
│七  │丁○○│56年2 月1 日│92年1 月1 日│31.25     │13.75     │2,200元 │2,225元 │合計：99,344  │
│    │      │            │            │          │          │        │        │      元      │
├──┼───┼──────┼──────┼─────┼─────┼────┼────┼───────┤
│八  │乙○○│59年11月16日│95年12月1 日│30.375    │14.625    │2,750元 │2,050元 │合計：113,513 │
│    │      │            │            │          │          │        │        │      元      │
├──┼───┼──────┼──────┼─────┼─────┼────┼────┼───────┤
│九  │壬○○│59年5 月29日│94年11月1 日│30.625    │14.375    │4,550元 │4,475元 │合計：203,672 │
│    │      │            │            │          │          │        │        │      元      │
├──┼───┼──────┼──────┼─────┼─────┼────┼────┼───────┤
│一○│癸○○│62年2 月20日│93年5 月1 日│29        │16        │1,100元 │1,550元 │合計：56,700  │
│    │      │            │            │          │          │        │        │      元      │
├──┼───┼──────┼──────┼─────┼─────┼────┼────┼───────┤
│一一│丙○○│61年10月9 日│92年6 月1 日│27.66667  │17.33333  │2,250元 │2,225元 │合計：100,816 │
│    │      │            │            │          │          │        │        │      元      │
└──┴───┴──────┴──────┴─────┴─────┴────┴────┴───────┘


司法院資訊處製作；財團法人民間司法改革基金會備份。
